【裁判字號】    97,訴,465
【裁判日期】    970729
【裁判案由】    拆屋還地等
【裁判全文】
臺灣士林地方法院民事判決               97年度訴字第465號
原      告  財政部國有財產局臺灣北區辦事處
法定代理人  乙○○
訴訟代理人  龔維智律師
複代理人    甲○○
被      告  丙○○
上列當事人間請求拆屋還地等事件，本院於民國97年7 月15日言
詞辯論終結，判決如下：
    主      文
被告應將坐落臺北市○○區○○段二小段六七五地號、同小段六
七六地號如附圖所示Ａ1 、Ａ2 、Ａ3 、Ｂ部分，面積依序為二
百六十七點二六平方公尺、十九點八四平方公尺、四點一八平方
公尺、一一點零三平方公尺土地上門牌號碼臺北市士林區○○○
路三七八巷九號之建物、棚架及雜物移除，並將上開土地返還原
告。
被告應給付原告新臺幣肆拾玖萬仟陸佰肆拾柒元，及自民國九
十七年七月七日起至清償日止，按年息百分之五計算之利息。
被告應自民國九十七年三月一日起至返還第一項所示土地予原告
之日止，按月給付原告新臺幣陸仟玖佰貳拾柒元。
訴訟費用新臺幣伍萬伍仟陸佰拾陸元由被告負擔。
本判決第一項，於原告以新臺幣壹佰拾柒萬元為被告供擔保後
，得假執行。
本判決第二項，於原告以新臺幣壹拾陸萬伍仟元為被告供擔保後
，得假執行。
本判決第三項，於原告按月以新臺幣貳仟佰元為被告供擔保後
，得假執行。
    事實及理由
一、按訴狀送達後，原告不得將原訴變更或追加他訴，但擴張或
    減縮應受判決事項之聲明者不在此限，民事訴訟法第255 條
    第1 項第3 款定有明文。本件原告起訴時訴之聲明為：「被
    告應將坐落臺北市○○區○○段2 小段675 、676 地號土地
    上之門牌號碼臺北市士林區○○○路378 巷9 號房屋及其增
    建物拆除，將土地返還原告，並應給付原告新臺幣（下同）
    55萬494 元，及自起訴狀繕本送達翌日起至清償日止，按年
    息5 ％之利息，暨自民國97年3 月1 日起至返還土地之日止
    ，按月給付原告7,802 元。」，嗣於訴訟進行中，改聲明為
    ：「被告應將坐落臺北市○○區○○段2 小段675 、676 地
    號土地上之門牌號碼臺北市士林區○○○路378 巷9 號如附
    圖所示Ａ1 、Ａ2 、Ａ3 、Ｂ部分，面積依序為267.26平方
    公尺、19.84 平方公尺、4.18平方公尺、11.03 平方公尺之
    建物、雜物、棚架移除，將土地返還原告，並應給付原告49
    萬3,647 元，及自起訴狀繕本送達翌日起至清償日止，按年
    息5 ％之利息，暨自97年3 月1 日起至返還土地之日止，按
    月給付原告6,927 元。」。核其所為，要屬減縮應受判決事
    項之聲明，揆之首揭規定，自應准許。
二、本件被告未於言詞辯論期日到場，核無民事訴訟法第386 條
    各款所列情形，爰依原告之聲請，准其一造辯論而為判決。
三、原告起訴主張: 臺北市○○區○○段2 小段675 、676 地號
    土地（下稱系爭土地），為原告所管理之國有土地，遭被告
    所有門牌號碼臺北市士林區○○○路378 巷9 號未辦理保存
    登記建物、棚架及堆放物品而無權占用，被告為無法律上之
    原因占用上開土地，獲有相當於租金之利益，致原告受有損
    害。而系爭土地之申報地價均為每平方公尺5,500 元，被告
    應按占用土地申報地價年息5 ％計算，就其占用675 地號部
    分，自90年12月1 日起，其占用676 地號土地部分，自95年
    9 月1 日起，均至返還土地之日止，返還原告所受之不當得
    利。為此，依民法第767 條之規定，請求被告將占用系爭土
    地如附圖所示之建物、雜物、棚架拆除，並基於民法第179
    條之規定，訴請被告給付不當得利及其遲延利息，而聲明求
    為判決：(一)被告應將坐落系爭土地上門牌號碼臺北市士林區
    ○○○路378 巷9 號如附圖所示Ａ1 、Ａ2 、Ａ3 、Ｂ部分
    ，面積依序為267.26平方公尺、19.84 平方公尺、4.18平方
    公尺、11.03 平方公尺之建物、雜物、棚架移除，將土地返
    還原告，並應給付原告49萬3,647 元，及自起訴狀繕本送達
    翌日起至清償日止，按年息5 ％之利息，暨自97年3 月1 日
    起至返還土地之日止，按月給付原告6,927 元。(二)原告願供
    擔保，請准宣告假執行。至被告則經於相當時期受合法之通
    知，然未到場陳述，亦未提出準備書狀為何聲明或抗辯。
四、查原告主張上情被告以未辦保存登記建物、棚架及堆置雜物
    ，而占用中華民國所有、原告為管理機關之系爭土地中如附
    圖所示Ａ1 、Ａ2 、Ａ3 、Ｂ部分，面積各為267.26平方公
    尺、19.84 平方公尺、4.18平方公尺、11.03 平方公尺，而
    675 地號土地歷年迄今之公告地價，均為每平方公尺5,500
    元，676 地號土地自95年9 月迄今之公告地價，亦均為每平
    方公尺5,500 元。原告曾以被告無權占用系爭土地為由，向
    臺灣士林地方法院檢察署檢察官對被告提出竊占罪告訴，而
    被告於偵查中，自承自73年間起，即在系爭土地搭建房屋使
    用，案經臺灣士林地方法院檢察署檢察官以追訴權時效消滅
    為由，以該署96年度偵字第5522號為不起訴處分等情，有土
    地登記謄本（本院卷第10頁以下）、地價表（本院卷第12頁
    以下）、複丈成果圖（本院卷第34頁）、不起訴處分書（本
    院卷第50頁以下）等，在卷可稽，核屬相符。而被告經合法
    通知未到場陳述，亦未提出書狀為何聲明或答辯，依民事訴
    訟法第280 條第3 項、第1 項之規定，應視同對原告主張之
    事實自認，自堪信原告主張為真實。
五、按國有財產撥給各地國家機關使用者，名義上雖仍為國有，
    實際上即為使用機關行使所有人之權利，故對於是類財產，
    應准由管領機關起訴，代國家主張所有權人之權利（最高法
    院51年度台上字第2680號判例意旨參照）。原告以系爭土地
    屬國有，本於管理機關之地位，起訴請求判決如上開聲明，
    並提出土地登記謄本為證（本院第10頁以下），核與前揭判
    例意旨相符，應先敘明。
六、第按「所有權人對於無權占有或侵奪其所有物者，得請求返
    還之；對於妨害其所有權者，得請求除去之。」，民法第76
    7 條前段、中段定有明文。系爭土地為中華民國所有，原告
    為管理機關，被告對原告主張其無占有使用系爭土地之合法
    權源一節不加爭執，且未舉證證明為有權占用，即無法律上
    之正當權源，而在系爭土地上設置地上物及堆置物品，進而
    長期占用該等土地如附圖標示Ａ1 、Ａ2 、Ａ3 、Ｂ部分，
    面積各為267.26平方公尺、19.84 平方公尺、4.18平方公尺
    、11.03 平方公尺之土地，其行為構成無權占有，並已妨害
    所有權人行使所有權，依據上揭民法第767 條前段及中段規
    定，原告請求被告將系爭地上物移除，並將土地返還予原告
    ，自屬有據。
七、次按無法律上之原因而受利益，致他人受損害者，應返還其
    利益，民法第179 條定有明文。再無權占有他人土地、房屋
    ，可獲得相當於租金之利益，最高法院著有61年度台上字第
    1695號判例可資參照。本件被告無權占用系爭土地中土地如
    附圖標示Ａ1 、Ａ2 、Ａ3 、Ｂ部分，面積各為267.26平方
    公尺、19.84 平方公尺、4.18平方公尺、11.03 平方公尺之
    土地，並就其中占用675 地號土地部分未曾支付對價，就占
    用676 地號土地部分，自95年9 月起即未再支付使用對價，
    揆之前揭規定及判例意旨，堪認為其占有使用系爭土地乃獲
    有相當於租金之不當得利，並因而導致原告受有損害，原告
    即得請求被告返還所受之利益。而按「不當得利之受領人，
    依其利益之性質或其他情形不能返還者，應償還其價額。」
    ，民法第181 條但書定有明文。本件被告無權占用系爭土地
    ，因而獲得占有使用之利益，因依其性質為不能返還，是依
    據上開規定，即應償還其價額。次按關於相當於租金之利益
    之計算標準，應參酌土地法第105 條、第97條第1 項之規定
    ，予以計算較為客觀公允（最高法院81年度台上字第339 號
    判例意旨參照）。再城市地方房屋之租金，以不超過土地及
    其建築物申報總價額年息10％為限，土地法第97條第1 項定
    有明文，此項規定於租用基地建築房屋準用之，同法第105
    條亦有明文。其次，所謂土地價額係指法定地價而言；土地
    所有人依土地法所申報之地價為法定地價，土地所有權人未
    於公告期間申報地價者，以公告地價（非公告現值）百分之
    80為其申報地價，土地法第148 條、土地法施行法第25條、
    平均地權條例第16條前段亦定有明文，故土地法第97條第1
    項所謂之申報地價，即指該土地之申報地價而言。又所謂年
    息10％為限，乃指基地租金之最高限額而言，並非一律依照
    申報價額年息10％計算之，尚須斟酌基地位置、工商繁榮程
    度、使用人利用基地之經濟價值、所受利益及社會情感等情
    事而為決定。本件被告占用系爭土地，乃係供搭木造之建未
    辦保存登記建物、棚架及堆置雜物使用，而系爭土地所在位
    置為臺北市士林區，鄰近天母芝園社區，距離天母運動公園
    、芝山國小各約為800 公尺，後方為竹林及雜樹林等情，業
    據本院履勘屬實，有勘驗筆錄及現場照片，附卷可按（本院
    卷第22頁以下、第53頁以下）。原告起訴請求被告按申報地
    價年息5 ％計算返還不當得利，本院依據上開被告使用系爭
    土地之情況、坐落位置、交通便利性及繁榮程度等情狀，認
    原告主張按申報地價年息5 ％計算，請求被告返還相當於租
    金之不當得利，並未逾適當之範圍，應為有據。而系爭土地
    之申報地價均為每平方公尺5,500 元，則以被告占用土地之
    面積，按年息5 ％計算，其占用675 地號部分，自90年12月
    1 日起至97年2 月29日止期間，被告應返還之不當得利數額
    為48萬5,496 元（因我國現行流通貨幣最低面額為1 元，故
    不滿1 元以1 元計，以下同），占用676 地號土地部分，自
    95年9 月起至97年2 月止期間，按年息5 ％計算，應返還原
    告之不當得利為8,184 元，合計為49萬3,680 元，原告就此
    僅請求給付49萬3,647 元，未逾其得請求之數額，要無不合
    。另自97年3 月1 日起至地上物移除返還土地之日止，每月
    則應給付原告6,928 元，原告請求按月給付6,927 元，亦未
    逾其得請求金額，亦屬有據。另按「給付無確定期限者，債
    務人於債權人得請求給付時，經其催告而未為給付，自受催
    告時起，負遲延責任。其經債權人起訴而送達訴狀，或依督
    促程序送達支付命令，或為其他相類之行為者，與催告有同
    一之效力。」；「遲延之債務，以支付金錢為標的者，債權
    人得請求依法定利率計算之遲延利息。但約定利率較高者，
    仍從其約定利率。」；「應付利息之債務，其利率未經約定
    ，亦無法律可據者，週年利率為百分之五。」，民法第229
    條第2 項、第233 條第1 項、第203 條分別定有明文。原告
    於97年4 月2 日向本院對被告起訴，請求被告給付55萬494
    元，及自起訴狀繕本翌日起至清償日止，按年息5 ％計算之
    利息，經本院於同年6 月27日送達起訴狀繕本予被告為寄存
    送達。而此原告主張之不當得利返還請求，確為無確定期限
    之債，原告得隨時請求或催告被告給付，原告以起訴狀之提
    出向被告請求，應認與催告有同一效力，被告迄今未付，應
    自原告請求時起負遲延責任，依據上開規定，原告自得請求
    加計法定遲延利息。是原告所請求關於利息部分，於減縮後
    ，僅請求其中49萬3,647 元部分，自起訴狀繕本送達翌日即
    寄存送達經過10日後之97年7 月7 日起至清償日止，按年息
    5 ％計算之範圍內，亦有理由。
八、從而，原告主張依據民法第767 條、第179 條規定，請求被
    告將坐落系爭土地如附圖所示Ａ1 、Ａ2 、Ａ3 、Ｂ部分，
    面積依序為267.26平方公尺、19.84 平方公尺、4.18平方公
    尺、11.03 平方公尺之土地上門牌號碼臺北市士林區○○○
    路378 巷9 號之建物、雜物、棚架移除，將土地返還原告，
    並給付原告49萬3,647 元，及自97年7 月7 日起至清償日止
    ，按年息5 ％之利息，暨自97年3 月1 日起至返還土地之日
    止，按月給付原告6,927 元，為有理由，應予准許。
九、原告陳明願供擔保，聲請宣告假執行，經核於法並無不合，
    爰酌定相當擔保金額予以准許之。另依民事訴訟法第87條第
    1 項規定，依職權確定訴訟費用之負擔，如主文第4 項所示
    。
十、據上論結，原告之訴為有理由，依民事訴訟法第78條、第87
    條第1 項、第390 條第2 項判決如主文。
中    華    民    國    97    年    7     月    29    日
                  民事第一庭  法  官  蕭錫証
以上正本證明與原本無異。
如對本判決上訴，應於判決送達後20日內向本院提出上訴狀。
中    華    民    國    97    年    8     月     1    日
                              書記官  林立原


司法院資訊處製作；財團法人民間司法改革基金會備份。
